【裁判字號】    97,重訴,364
【裁判日期】    981231
【裁判案由】    返還不動產所有權
【裁判全文】
臺灣臺北地方法院民事判決             97年度重訴字第364號
原      告  戊○○
訴訟代理人  劉錦隆律師
被      告  乙○○
            丁○○
共      同
訴訟代理人  潘東翰律師
上列當事人間請求返還不動產所有權事件，本院於民國98年12月
10日言詞辯論終結，判決如下：
    主  文
被告乙○○應給付原告新臺幣伍佰肆拾伍萬肆仟伍佰肆拾伍元，
及自民國九十七年四月五日起至清償日止，按年息百分之五計算
之利息。
原告其餘之訴駁回。
訴訟費用由被告乙○○負擔五分之二，餘由原告負擔。
本判決原告勝訴部分，於原告以新臺幣壹佰捌拾貳萬元為被告乙○○供擔保後，得假執行。但被告乙○○如以新臺幣伍佰肆拾伍
萬肆仟伍佰肆拾伍元為原告預供擔保，得免為假執行。
原告其餘假執行之聲請駁回。
    事實及理由
壹、程序方面：
    按訴狀送達後，原告不得將原訴變更或追加他訴，但擴張或
    減縮應受判決事項之聲明者，不在此限；原告於判決確定前
    ，得撤回訴之全部或一部，但被告已為本案之言詞辯論者，
    應得其同意；又訴之撤回，被告於期日到場，未為同意與否
    之表示者，自該期日起；其未於期日到場或係以書狀撤回者
    ，自前項筆錄或撤回書狀送達之日起，10日內未提出異議者
    ，視為同意撤回，民事訴訟法第255條第1項但書第3款及第
    262條第1項、第4項分別定有明文。經查：
  （一）原告於起訴時原以乙○○、丁○○、黃東興、王富代、
        陳信鋼等人為被告，並聲明：「(一)先位聲明：1.被告王
        富代與被告黃東興間就坐落臺北市○○區○○段1小段
        151地號土地（下稱系爭土地，權利範圍2200分之84）
        及其上門牌號碼臺北市○○區○○街18號4樓之1房屋（
        2543 建號，下稱系爭4樓之1房屋，權利範圍660分之1
        ），於民國97年1月11日以買賣為原因辦理之所有權移
        轉登記應予以塗銷。2.被告黃東興與被告陳信鋼間就系
        爭土地（權利範圍2200分之16）及系爭4樓之1房屋（權
        利範圍660分之659）於97年1月16日以信託為原因辦理
        之所有權移轉登記應予以塗銷。3.被告黃東興與被告丁○○間就系爭土地（權利範圍22分之1）及系爭4樓之1
        房屋於95年11月8日以買賣為原因辦理之所有權移轉登
        記應予以塗銷。4.被告丁○○與原告間就系爭土地（權
        利範圍22分之1）及其上門牌號碼臺北市○○區○○街
        18號4樓房屋（2542建號，下稱系爭4樓房地），於94年
        7 月20日以買賣為原因辦理之所有權移轉登記應予以塗
        銷。(二)第1備位聲明：1.被告黃東興應將系爭4樓房地之
        所有權移轉予原告。2.被告王富代應將系爭土地（權利
        範圍2200分之84）及系爭4樓之1房屋（權利範圍660分
        之1）之所有權移轉予原告。3.被告陳信鋼應將系爭土
        地（權利範圍2200分之16）及系爭4樓之1房屋（權利範
        圍660分之659）之所有權移轉予原告。(三)第2備位聲明
        ：1.被告黃東興應將系爭4樓房地之所有權移轉予被告
        丁○○，再由被告丁○○移轉予原告。2.被告王富代應
        將系爭土地（權利範圍2200分之84）及系爭4樓之1房屋
        （權利範圍660分之1）之所有權移轉予被告黃東興，被
        告黃東興再移轉予被告丁○○，再由被告丁○○移轉予
        原告。3.被告陳信鋼應將系爭土地（權利範圍2200分之
        16）及其上系爭4樓之1房屋（權利範圍660分之659）之
        所有權移轉予被告黃東興，被告黃東興再移轉予被告丁○○，再由被告丁○○移轉予原告。(四)第3備位聲明：
        1.被告乙○○、丁○○應連帶給付原告新臺幣（下同）
        1463萬9502元，及自起訴狀繕本送達之翌日起至清償日
        止，按年息5％計算之利息」。
  （二）嗣原告於本院審理中具狀撤回對被告黃東興、王富代、
        陳信鋼之起訴（見本院卷第206頁），被告黃東興、王
        富代、陳信鋼於收受撤回書狀送達之日起，10日內未提
        出異議，依前開規定，視為同意撤回，又原告復於97年
        7月29日具狀變更聲明為：「(一)被告乙○○、丁○○應
        連帶給付原告1463萬9502元，及自起訴狀繕本送達之翌
        日起至清償日止，按年息5％計算之利息」（見本院卷
        第211頁），另於98年10月23日具狀變更為：「(一)被告
        乙○○、丁○○應連帶給付原告561萬3000元，及自起
        訴狀繕本送達之翌日起至清償日止，按年息5％計算之
        利息」（見本院卷第337頁），並於98年12月10日言詞
        辯論期日變更自97年4月5日（即被告乙○○、丁○○共
        同委任訴訟代理人之日）起算利息（見本院卷第352頁
        背面），核其先後所為訴之變更，屬減縮應受判決事項
        之聲明，揆諸前開規定，尚無不合，應予准許。
貳、實體方面：
一、原告起訴主張：原告為系爭土地（權利範圍22分之2）及系
    爭4樓、4樓之1房屋（以下合稱系爭4樓、4樓之1房地）之所
    有權人，被告乙○○於94年間稱其擬整合上開房屋所在大樓
    （即臺北市○○區○○街18號舊建物）之重建或合建等語，
    原告因不諳重建或合建相關事宜，遂全權委請訴外人丙○○
    詹德生直接與被告乙○○洽議，並應被告乙○○之要求，交
    付系爭4樓、4樓之1房屋產權過戶之相關資料、證件予被告
    乙○○，詎重建及合建事宜拖延近2年仍未見任何下文，而
    被告乙○○更聯絡無著，原告察覺有異，乃至地政事務所調
    閱上開房屋謄本及異動索引，始發現上開房屋先於94年7月
    20 日以買賣為由過戶予被告丁○○，再於95年11月8日以買
    賣為由過戶予訴外人黃東興，然事實上，原告未曾將系爭4
    樓、4樓之1房屋出售予被告丁○○，且與被告乙○○、丁○○及訴外人黃東興間完全沒有買賣價金往來，嗣原告於96年
    11月間催告乙○○及黃東興返還系爭房屋，詎被告乙○○竟
    否認合建關係，原告遂於97年1月4日聲請對系爭4樓房屋為
    假處分，而系爭4樓之1房屋則遭訴外人黃東興以買賣及信託
    名義分別移轉登記予訴外人王富代及訴外人陳信鋼，且登記
    權利範圍打破原來合理之比例，由訴外人王富代取得系爭4
    樓之1房屋權利範圍660分之1，信託登記予訴外人陳信鋼之
    權利範圍竟高達660分之659，然原告就系爭土地之權利範圍
    22分之1部分，卻由訴外人王富代取得權利範圍2200分之84
    ，信託登記予訴外人陳信鋼之權利範圍卻僅2200分之16，甚
    且原告仍為系爭4樓房地之貸款人，並未因過戶而轉貸，顯
    與一般常理不符，被告乙○○、丁○○確有詐騙原告不動產
    之不法行為，渠等既係以詐欺及不實之買賣為手段，將原告
    所有系爭4樓、4樓之1房地分別移轉登記予訴外人黃東興、
    王富代、陳信鋼，顯已不法侵害原告之所有權，自應賠償原
    告上開房地之價格，為此，爰依侵權行為或不當得利之法律
    關係選擇合併提起本件訴訟等語。並聲明：(一)被告應連帶給
    付原告561萬3000元，及自起訴狀繕本送達之翌日起至清償
    日止，按年息5％計算之利息。(二)願供擔保，請准宣告假執
    行。
二、被告則以：
  （一）原告並非系爭4樓、4樓之1房地之實質所有權人，僅為
        借名登記之名義所有權人，自無權以所有人之地位提起
        本件訴訟，且上開房地所有權移轉即無詐欺原告之情事
        ，被告丁○○、乙○○共同出資欲整合及收購臺北市○○區○○街18號整棟建物大樓（下稱系爭大樓），遂由
        被告將系爭4樓、4樓之1房屋借名登記於原告名下（94
        年6 月17日登記於原告名下），惟上開房屋產權過戶之
        相關資料、證件則均由被告乙○○收執，以利整合系爭
        建物，故於94年7月20日將上開房屋過戶至被告丁○○
        名下，與此同時系爭建物之7樓房地原所有權人王春雄
        亦為借名登記之名義所有權人，且循此同一模式於同日
        即94 年7月20日過戶至被告丁○○名下，卻無異議，依
        「相同情形依相同法則」處理原則，足證原告與王春雄
        均為被告乙○○之借名登記之名義所有權人（即人頭戶
        ），實屬無疑，原告主張其係聽從被告乙○○欲就系爭
        房屋從事重建或合建事宜，始交付系爭房屋產權過戶之
        相關資料、證件，俾便被告乙○○進行改建設計事宜云
        云，自應提出就上開房地改建或合建之相關契約以實其
        說。
  （二）原告自承其因不諳重建或合建事宜，遂全權委請友人丙○○詹德生之情況下，應被告乙○○之要求，交付系爭
        4樓、4樓之1房地產權過戶之相關資料、證件給被告乙○○，如原告所言非虛，則原告既未與被告乙○○接洽
        ，而係全權委其友人丙○○詹德生與被告乙○○接洽，
        則被告乙○○如何與未接洽之原告實施詐術，使原告陷
        於錯誤而將系爭房屋過戶於被告丁○○？原告於系爭4
        樓、4樓之1房地過戶至被告丁○○名下2年後始知上情
        ，且原告於此2年期間，並未繳納上開房地之貸款利息
        ，此與常理不合，亦證原告為被告乙○○之借名登記名
        義所有權人，原告應提出上開房地之出資證明及資金流
        向以證其為實質所有權人。
  （三）原告就系爭建物之2樓房屋係訴外人甲○○○借名登記
        名義所有權人，而原告就系爭4樓房地僅出資100萬元，
        即可登記為價值1463萬9502元房屋所有權人，實與常情
        不符，且原告於94年6月17日登記為系爭4樓、4樓之1房
        地所有權人後，旋於94年7月20日將上開房地過戶至被
        告丁○○名下，期間僅1個月又3日，依社會一般人之通
        念，原告確為上開房地之人頭無疑，況原告是否有出資
        100萬元，除證人甲○○○證述外，並無其他證據可資
        證明，是原告並無出資100萬元之事實，應僅為人頭，
        又系爭建物各戶（包括原告在內）均為訴外人甲○○○
        人頭戶，當初訴外人甲○○○被告乙○○合作價購系爭
        建物，惟訂約完成後，訴外人甲○○○獨自價購系爭建
        物，要求被告乙○○退出合作關係，是被告乙○○表示
        其可退出，惟須返還其出資款，及將約定由被告乙○○
        所提供之借名登記名義人（即人頭）退出，嗣因訴外人
        甲○○○信不良及資金短絀，致無法獨自價購系爭建物
        ，使系爭建物之買賣契約面臨違約行將解約之窘境，被
        告乙○○乃將訴外人甲○○○下門牌號碼臺北市○○區
        ○○街18號1樓房屋及借名登記於原告名下之18號2樓、
        18號2樓之1房屋出售予被告指定之借名登記名義人即訴
        外人蔡茂哲，再向銀行貸款，以清償訴外人甲○○○德
        惠街18號房屋向交通銀行之抵押借款，及清償後塗銷登
        記為蔡哲茂，嗣再將借名登記為蔡哲茂之德惠街18號房
        屋出售予被告丁○○以利整合系爭建物，而系爭4樓、4
        樓之1房屋亦係循同一模式出售予被告丁○○以利整合
        系爭建物。
  （四）系爭建物買賣過程如下：系爭建物1樓原所有權人為訴
        外人甲○○○2樓原所有權人為原告（允大公司員工及
        聯廷公司負責人），3樓至10樓原所有權人為訴外人莊
        家（賣方委託人為訴外人張秀國），被告乙○○欲購買
        德惠街18號3樓至10樓，訴外人甲○○○議連同1、2樓
        合併，共同購買合作開發，因此其2人找上張秀國洽談
        購買事宜，訴外人甲○○○允大公司名義（為買方代表
        人）與張秀國訂定買賣契約，雙方於94年3月3日訂立契
        約，買賣總價款為1億2200萬元，嗣為辦理系爭建物過
        戶事宜由雙方各指定4個人頭，為不動產登記名義人，
        系爭建物即於94年6月24日順利完成銀行撥款及產權移
        轉，過戶登記到3樓林炳輝、4樓戊○○（原告）、5樓
        賴成城、6樓陳愛惠、7樓王春雄、8樓陳漢棋、9樓陳明
        仁、10樓韋力方之人頭名下，於8月底允大公司、聯廷
        公司週轉不靈同時倒閉，甲○○○將1樓、2樓、4樓、7
        樓產權過戶資料交付被告，由被告買下，並清償塗銷1
        樓、2樓二胎設定債務共計925萬元及貸款4700萬元，並
        把1樓過戶至被告乙○○指定名義人蔡哲茂、2樓丁○○
        、4樓丁○○、7樓陳華士名下，而未過戶之其他樓層，
        被告乙○○也都按期繳交銀行利息及雜項費用。嗣被告
        乙○○推派被告丁○○代表與各戶訂立買賣契約，再指
        定過戶訴外人黃中南及黃東興名下，陸續過戶完成，而
        黃中南也已陸續清償房屋貸款，然10樓人頭戶即訴外人
        韋力方及系爭4樓、4樓之1人頭戶即原告不知何故卻不
        承認與被告丁○○訂立買賣契約房屋已過戶完成之事實
        ，原告實際上未出資竟主張其非人頭，被告乙○○、丁○○有侵權行為云云。
  （五）原告與被告間就系爭房屋之所有權移轉行為，為當事人
        間之所有權移轉行為，而無土地法第43條所謂第三人信
        賴保護原則之適用，是原告即應先舉證取得系爭房屋之
        支出資證明及資金流向，證明原告是否確為系爭房屋之
        實質所有權人。依歐亞不動產估價師聯合事務所（下稱
        歐亞事務所）鑑定系爭4樓、4樓之1房屋於94年7月20日
        時之價值為1848萬8140元，而原告以上開房地向安泰銀
        行和平分行及合作金庫雙連分行，各貸款1000萬元，然
        貸款期間利息及貸款均由被告乙○○繳納及清償完畢，
        倘原告果有出資100萬元之事實，則依被告乙○○所清
        償貸款2000萬元扣除原告移轉上開房地時之鑑價1848萬
        8140元，原告尚獲有151萬1860元之利益，再扣除原告
        之100萬元出資，原告亦獲有利益，即無損害可言，故
        被告乙○○並無侵權行為或不當得利等語置辯。並聲明
        ：(一)原告之訴及假執行之聲請均駁回。(二)如受不利之判
        決，願供擔保請准宣告免為假執行。
三、兩造不爭執之事項：
  （一）系爭4樓、4樓之1房地於94年6月17日原登記為原告所有
        ，嗣於94年7月20日以買賣為原因，移轉登記為被告丁○○所有，復於95年11月8日以買賣為原因，移轉登記
        為訴外人黃東興所有。
  （二）被告乙○○、丁○○因詐欺案件，經臺灣臺北地方法院
        檢察署檢察官提起公訴（97年度偵字第5641號、98年度
        偵字第7567號），並經本院刑事庭以98年度金重易字第
        6號判決被告乙○○意圖為自己不法之所有，以詐術使
        人將本人之物交付，處有期徒刑2年；被告丁○○無罪
        在案。
  （三）原告以系爭4樓、4樓之1房地向安泰商業銀行和平分行
        及合作金庫雙連分行各貸款1000萬元。
四、本件之爭點為：
  （一）原告是否為系爭4樓、4樓之1房地之所有權人？
  （二）原告依不當得利或侵權行為法律關係，請求被告乙○○
        、丁○○返還不當得利或賠償損害，有無理由？
五、得心證之理由：
  （一）原告是否為系爭4樓、4樓之1房地之所有權人？
      1.按依土地法所為之登記，有絕對效力，土地法第43條定
        有明文，就其立法意旨而言，固係為保護善意第三人因
        信賴該登記所為法律行為之效果，而將登記事項賦予絕
        對真實之公信力，然既經登記並公示，當具有一定之公
        信力與公示力，登記名義人應得據以主張此項登記之效
        力，並據以免除其與登記事項內容不符之舉證責任，換
        言之，登記名義人在訴訟中，應得據以主張其具有該登
        記事項所表彰之權利，而毋須另行舉證其係真正之權利
        人，他造如主張登記名義人並不享有該登記所表彰之權
        利時，自應就此所謂真正權利狀態之事實為舉證證明。
        本件依土地登記簿謄本之記載（見本院卷第20至27頁）
        ，原告為系爭4樓、4樓之1房地之登記所有人，則依前
        開意旨，自應受推定為真正之所有人，被告如抗辯原告
        並非真正所有人，就此事實，即應負舉證之責任。
      2.被告雖抗辯：渠等共同出資欲整合及收購系爭大樓，遂
        將系爭4樓、4樓之1房地借名登記於原告名下云云，惟
        查，證人甲○○○庭證稱：系爭4樓、4樓之1是由我出
        面訂約買的，丙○○原告各出資100萬元，系爭大樓1、
        2樓本來是我的，如果3至10樓買下來可以整個找建商合
        建或是賣掉，價錢會比較高，實際上是我們幾個股東，
        包括我、丙○○詹德生、被告乙○○要買的，原告一直
        是我的屬下，他有出資100萬元，丙○○有出資，除了4
        樓出資100萬元，訂約時另出資100萬元，總共200萬元
        ，如果3到10樓全部賣掉的話，由這些股東依照出資比
        例分利潤，如果與建商合建的話，就由詹德生、丙○○
        分配到1戶加上車位，如果沒有賣掉的話，由詹德生保
        留10樓、10樓之1，由原告保留4樓、4樓之1，乙○○沒
        有出錢，當初談好乙○○要先出資一半，但是第一筆訂
        金300萬元，他拿不出來，結果由丙○○出100萬元、詹
        德生拿200萬元，原告登記為2樓的所有權人，是我的人
        頭，但4樓是原告出資買的，不是人頭等語（見本院卷
        第234至236頁），核與證人丙○○本院刑事庭詐欺案件
        審理中證稱：因系爭甲房地（即系爭大樓3至10樓房地
        ）的中人與詹德生很好，甲○○○乙○○來找我與詹德
        生合作，合作內容是由我與詹德生出一些錢，幫忙做一
        些事，其他價款及事務就由甲○○○乙○○處理，我與
        詹德生各出資100萬元、200萬元做為定金，之後甲○○○相信的戊○○（即原告）跟我借錢又再出資100萬元
        ，我出資部分登記在戊○○（原告）名下，詹德生出資
        部分登記在韋采邑名下，等甲○○○務出問題時，我、
        詹德生、甲○○○乙○○商談時，甲○○○提到說乙○○沒出半毛錢，所以甲房地也沒有登記在乙○○指定之
        人名下等語（本院98年度金重易字第6號卷(二)第230頁）
        大致相符，足見系爭4樓、4樓之1房地係由原告與證人
        甲○○○丙○○訴外人詹德生共同出資購買，並約定以
        原告之名義辦理登記，被告乙○○並未依協議提出任何
        資金，而遭排除於協議之外，原告並非被告乙○○指定
        之登記名義人，是被告前開所辯，不足採信。
  （二）原告依不當得利或侵權行為法律關係，請求被告乙○○
        、丁○○返還不當得利或賠償損害，有無理由？
      1.按主張不當得利請求權之原告，係因自己之行為致造成
        原由其掌控之財產發生主體變動，則因該財產變動本於
        無法律上原因之消極事實舉證困難所生之危險自應歸諸
        原告，是以原告對不當得利請求權之成立要件應負舉證
        責任，亦即原告必須證明其與被告間有給付之關係存在
        ，且被告因其給付而受有利益以及被告之受益為無法律
        上之原因，始能獲得勝訴之判決；如受利益人係因給付
        而得利時，所謂無法律上之原因，係指給付欠缺給付之
        目的，故主張該項不當得利請求權存在之當事人，自應
        舉證證明該給付欠缺給付之目的（最高法院91年度臺上
        字第1673號、94年度臺上字第2065號、94年度臺上字第
        542號裁判參照）。又因侵權行為受利益致被害人受損
        害時，依法被害人有損害賠償請求權，與不當得利返還
        請求權（最高法院41年臺上字第871號判例參照）。查
        原告主張其交付系爭4樓、4樓之1房地產權過戶相關資
        料、證件予被告乙○○，竟遭被告乙○○以買賣為原因
        ，先後移轉登記為被告丁○○及訴外人黃東興所有，被
        告乙○○因而獲取價金利益為「無法律上原因」之事實
        ，核係因原告自己之行為致造成原由其掌控之財產發生
        主體變動，則因該財產變動本於無法律上原因之消極事
        實舉證困難所生之危險自應歸諸原告，原告自應就其給
        付係無法律上之原因（即欠缺給付之目的），負舉證責
        任。
      2.經查，原告主張之上開事實，業據證人甲○○○本院審
        理時證稱：當初因為我在94年7月間公司發生財務危機
        ，所以我把乙○○沒有出資的事情，告知丙○○由丙○○請乙○○來商討整棟大樓如何處理，乙○○認為他希
        望找建商合建，需要所有分戶的印鑑證明、所有權狀來
        取信建商，來談合建，所以丙○○原告把印鑑證明、所
        有權狀拿給乙○○，但是空白過戶文件是乙○○自己拿
        出來的，原告在不知情的情況下，就把印鑑證明、所有
        權狀交給乙○○等語（見本院卷第235頁背面）及證人
        丙○○稱：我有交代原告將系爭4樓、4樓之1房地的所
        有權狀、印鑑證明等資料交給甲○○○因為乙○○說要
        去談合建，要取信於建商，需要所有權狀、印鑑證明，
        我不同意乙○○將上開房屋過戶給別人，因為乙○○沒
        有出資，且當時約定與建商合建時，乙○○跟我講我可
        以分到40坪的房屋及1個車位，後來一片混亂等語明確
        （見本院卷第236頁），足徵被告乙○○係以談合建取
        信於建商為由，透過證人甲○○○丙○○原告收取系爭
        4樓、4樓之1房地之所有權狀及印鑑證明等產權文件，
        至為明顯。
      3.又依證人甲○○○本院刑事庭詐欺案件審理中結證稱：
        我於94 年6、7月間，因無力週轉，為了保護詹德生、
        丙○○益，所以與詹德生、丙○○乙○○談好繼續合作
        ，將來跟建商合建完，要分給詹德生、丙○○40坪及1
        個車位等語（見本院98年度金重易字第6號卷(二)第152至
        155頁）；證人詹德生結證稱：就系爭協議，一開始我
        與丙○○付200萬元、100萬元之定金，並與甲○○○好
        將來合建完成，我跟丙○○各分40坪1戶及停車位1個，
        甲○○○乙○○並未支付任何款項而不讓乙○○繼續參
        加合作，但之後甲○○○務發生問題時，我與丙○○議
        甲○○○乙○○來一起商量，我與丙○○乙○○說將來
        完成後還是要分40坪1戶及停車位1個等語（見同上卷(二)
        第227頁背面、第228頁）及證人丙○○證稱：甲○○○
        務危機發生後，我有問乙○○要不要繼續做，乙○○說
        要接著做，而甲○○○我不少錢，我就跟甲○○○，要
        不然趕快把部分樓層過戶給乙○○那邊的人來表示大家
        的誠意，讓乙○○有東西跟建商談，且系爭乙房地（即
        系爭大樓1、2樓房地）貸款貸的不多，還有增貸的空間
        ，讓乙○○能繼續執行系爭協議支付相關款項，當時與
        乙○○談定的條件是與建商合建後，伊與詹德生按原來
        的條件分到40坪1戶及停車位1個，乙○○則可以跟建商
        賺大塊的，且應乙○○要求將系爭甲房地過戶至乙○○
        指定之人名下等語（見同上卷(二)第230、231頁）以觀，
        可知原告與證人甲○○○詹德生及丙○○同出資購買系
        爭4樓、4樓之1房地，其目的在於整合系爭大樓房地，
        以利於將來與建商合資興建大樓，且約定原告於合建完
        成後，可分得40坪1戶及停車位1個，是原告並無委由被
        告乙○○出售系爭4樓、4樓之1房地之意，原告將系爭4
        樓、4樓之1房地所有權狀及印鑑證明等相關過戶資料交
        付被告乙○○係供其與建商洽談合建之用途。
      4.再者，被告乙○○取得系爭4樓、4樓之1房地之所有權
        狀及印鑑證明等過戶資料後，即於94年7月20日以買賣
        為原因，移轉登記為被告丁○○所有，復於95年5月間
        與訴外人黃中南洽商買賣事宜，並於95年9月7日以被告
        丁○○名義與訴外人黃中南指定之訴外人黃東興簽訂買
        賣契約，將系爭大樓包括系爭4樓、4樓之1房地在內計
        19戶房地達成總價2億6000萬元之買賣協議，嗣於95年
        11月8日將系爭4樓、4樓之1房地以買賣為原因，移轉登
        記至訴外人黃東興名下，有臺北市中山地政事務所不動
        產異動索引資料及房地產買賣契約書等件在卷可佐（見
        本院卷第10至15、77至79頁），且為被告所不爭執，堪
        可認定，由此以觀，被告乙○○係佯以尋求建商洽談合
        建為由，向原告騙取系爭4樓、4樓之1房地之所有權狀
        及印鑑證明等過戶資料，待取得上開資料後卻先將該房
        地所有權移轉登記至被告丁○○名下，再與訴外人黃中
        南洽談買賣事宜，並以買賣為因，移轉登記至訴外人黃
        中南指定之黃東興名下，益徵被告乙○○確有施用詐術
        ，致原告陷於錯誤而交付系爭4樓、4樓之1房地之所有
        權狀及印鑑證明等過戶相關資料甚明，是以，被告乙○○收受系爭4樓、4樓之1房地之所有權狀及印鑑證明等
        過戶相關資料確無被告所辯以整合系爭大樓及與建商合
        建為前提之給付目的，原告所為交付之行為，即屬無法
        律上之原因。
      5.次按無法律上之原因而受利益，致他人受損害者，應返
        還其所受之利益，但依其利益之性質或其他情形不能返
        還者，應償還其價額，民法第179條及第181條分別定有
        明文。準此，受害人依不當得利規定所得請求受益人返
        還者，原則上應為受益人所受之利益，但因利益之性質
        或其他情形不能返還利益者，始得請求償還其價額。依
        前所述，被告乙○○既不當取得原告所有系爭4樓、4樓
        之1房地之所有權狀及印鑑證明等過戶相關資料而得利
        ，且先將上開房地移轉登記至被告丁○○之名下後，再
        出售予訴外人黃中南指定之買受人黃東興，並移轉登記
        為訴外人黃東興所有，而難以返還該房地所有權過戶相
        關資料予原告，被告乙○○實際上受有獲取價金之利益
        ，此為被告所不爭，則被告乙○○自有返還價金利益予
        原告之義務，原告主張被告出售系爭4樓、4樓之1房地
        之價金為2545萬4545元乙節，既為被告所不否認，堪認
        為真正，則扣除系爭4樓、4樓之1房地抵押貸款債務各
        1000萬元，尚有545萬4545元即為被告乙○○之不當利
        得，自應返還予原告，又被告丁○○實際上並未獲取價
        金利益，其所受之利益僅為登記為所有權人之利益，惟
        該利益已不存在，且被告丁○○僅係受被告乙○○之指
        示，登記為系爭4樓、4樓之1房地之名義上所有權人，
        其主觀上並不知悉為無法律上之原因（詳如後述），則
        依民法第182條第1項規定，自免負返還或償還價額之責
        任，是以，原告主張被告丁○○應負不當得利之返還責
        任云云，尚屬無據。
      6.另按民法第185條第1項所謂之數人共同不法侵害他人之
        權利，係指各行為人均曾實施加害行為，且各具備侵權
        行為之要件而發生同一事故者而言，是以各加害人之加
        害行為均須為不法，且均須有故意或過失，並與事故所
        生損害具有相當因果關係者，始足當之，且主張行為人
        應負侵權行為責任者，應就故意或過失之要件，負舉證
        責任（最高法院82年度臺上字第267號、92年度臺上字
        第1593號裁判參照）。原告雖主張被告丁○○共同施用
        詐術，應負侵權行為損害賠償責任云云，惟查，證人黃
        中南於本院刑事庭詐欺案件審理中證稱：我與丁○○簽
        訂系爭甲房地（即系爭大樓3至10樓）、系爭乙房地（
        即系爭大樓1、2樓）之買賣契約，買賣契約之條件係由
        我與乙○○商議，丁○○好像並未參與，後來因乙○○
        並未出名，而丁○○為登記名義人之一，且丁○○有與
        其他登記名義人簽訂買賣契約，所以才與丁○○簽約，
        在簽約前有無見過丁○○不記得了，但簽約時一定有見
        到等語（見本院98年度金重易字第6號卷(二)第4、5頁）
        ，參以前開證人甲○○○丙○○詹德生之證述，渠等與
        被告乙○○洽談系爭大樓合建及被告乙○○騙取系爭4
        樓、4樓之1房地過戶相關資料之過程，被告丁○○均無
        何參與之行為，原告復未就被告丁○○就被告乙○○之
        詐騙行為曾為任何助力，或預先知悉被告乙○○持有系
        爭4樓、4樓之1房地過戶相關資料不具正當性，仍同意
        擔任登記名義人等事實為舉證，其所舉之證據，僅能證
        明被告丁○○為簽訂買賣契約之名義人及系爭4樓、4樓
        之1房地登記於其名下之事實，尚不足以據此推認被告
        丁○○主觀上之故意、過失，或客觀上有共同施用詐術
        之行為。從而，原告主張被告丁○○應負侵權行為損害
        賠償責任云云，即不足採。
六、綜上所述，原告依不當得利之法律關係，請求被告乙○○返
    還所受利益之價額545萬4545元，及自97年4月5日（即被告
    乙○○委任訴訟代理人之日）起至清償日止，按年息5％計
    算之利息，為有理由，應予准許，逾此部分之請求，為無理
    由，應予駁回，又原告依侵權行為及不當得利之法律關係，
    請求被告丁○○負連帶責任之部分，均屬無據，不應准許。
七、假執行之宣告：本件原告勝訴部分，兩造均陳明願供擔保聲
    請宣告假執行或免為假執行，經核均無不合，爰各酌定相當
    擔保金額准許之，至原告敗訴部分，其假執行之聲請已失所
    附麗，應併予駁回。
八、本件事證已臻明確，兩造其餘攻擊防禦方法及舉證，核與判
    決結果無影響，爰不再一一論列，附此敘明。
九、據上論結，本件原告之訴為一部有理由、一部無理由，依民
    事訴訟法第79條、第390條第2項、第392條第2項，判決如主
    文。
中    華    民    國    98    年    12    月    31    日
                  民事第二庭    法  官  鍾素鳳
以上正本係照原本作成。
如對本判決上訴，須於判決送達後20日內向本院提出上訴狀。
中    華    民    國    98    年    12    月    31    日
                                書記官  林玗倩

司法院資訊處製作；財團法人民間司法改革基金會備份。
